【裁判字號】    89,上,167
【裁判日期】    900105
【裁判案由】    給付貨款
【裁判全文】
臺灣高等法院花蓮分院民事判決  八十九年度上字第一六七號
      上  訴  人  利嘉營造有限公司
      法定代理人  乙○○
      訴訟代理人  李泰宏律師
      被上訴人    甲○○○○
      法定代理人  丙○○
      訴訟代理人  吳漢成律師
右當事人間給付貨款事件，上訴人對於中華民國八十九年九月十三日臺灣臺東地方法
院八十九年度訴字第一八號第一審判決提起上訴，本院判決如左：
      主      文
上訴駁回。
第二審訴訟費用由上訴人負擔。
      事實與理由
一、本件被上訴人起訴主張：上訴人承包台東縣太麻里鄉○○○○道工程（下稱系爭
    工程），聘用訴外人蘇進農為該工程之工地負責人及勞工安全衛生管理員（以下
    簡稱勞安人員），蘇進農以上訴人名義向被上訴人購買水泥時，被上訴人皆有開
    立統一發票，交由蘇進農轉上訴人請款，而上訴人委任蘇進農向被上訴人購買水
    泥，亦出具認購證為憑，認購證上亦明白記載被上訴人開立之發票號碼，同時業
    經上訴人持以向稅捐機關報稅之用，並向內政部營建署東區工程組請領款項，因
    上訴人尚未給付部分水泥款，為此本於代理及表見代理之買賣法律關係，訴請上
    訴人給付貨款八十四萬五百元及其法定遲延利息。原審判命上訴人應給付被上訴
    人新台幣（下同）八十三萬七千二百五十元及法定利息，並無違誤，上訴人上訴
    為無理由，請予駁回。
二、上訴人則以：上訴人從未向被上訴人買受水泥，亦未與被上訴人達成任何協議，
    更未授權他人向被上訴人買受水泥，復未曾交付被上訴人水泥貨款。被上訴人提
    出之認購證上之筆跡係被上訴人所填；被上訴人將水泥運至蘇進農所經營之標竿
    預拌水泥廠交由蘇進農簽收，其買賣關係存在於被上訴人與蘇進農之間；統一發
    票固係報稅之憑證，但不代表雙方必有買賣關係存在，被上訴人以上訴人名義開
    立發票，係其與真正買受者間，為彼此節稅而開立；蘇進農並非系爭工程之工地
    負責人，被上訴人固指蘇進農為上訴人之勞安人員，但勞安人員僅係負責勞工安
    全之人員，外觀上並無代理公司向外採購水泥之權限，在客觀上並無使被上訴人
    發生誤信之表見情事存在，無表見代理之可言。從而上訴人與蘇進農間應無代理
    或表見代理之問題等語置辯。並認原審判命上訴人應給付被上訴人八十三萬七千
    二百五十元及法定利息，殊有違誤，為此提起上訴，求為判決：（一）原判決廢
    棄（二）被上訴人之訴駁回（三）第一、二審訴訟費用由被上訴人負擔。
三、按由自己之行為表示以代理權授與他人，或知他人表示為其代理人而不為反對之
    表示者，對於第三人應負授權人之責。但第三人明知其無代理權或可得而知者，
    不在此限，民法第一百六十九條定有明文。此為表見代理之規定，所謂表見代理
    乃原無代理權，但表面上足令人信為有代理權者，故法律使本人負一定之責任，
    倘確有授與代理權之事實，即非表見代理，自無該條之適用。又民法第一百六十
    九條係為保護善意第三人而設，故本人有使第三人信以為以代理權授與他人之行
    為而與之交易，即應使本人負其責任，又此本人責任係指履行責任而言，並非損
    害賠償責任，故本人有無過失在所不問，最高法院六十二年台上字第七八二號判
    例及四四年台上字第一四二四號判例可資參酌。又「上訴人明知朱某等表示為其
    代理人，以其名義訂購系爭貨物，而未為反對之表示，致被上訴人信以為上訴人
    公司所購買，將檢收校對單及統一發票上買受人記載為上訴人，並將貨物送至上
    訴人工廠交付。按諸民法第一百六十九條規定，係爭貨物縱非上訴人所買，上訴
    人亦應負授權人之責任」（七十年台上一０四一號）、「被上訴人知悉系爭工程
    係轉包給張０欽等承作，另參照原審確定張０欽以被上訴人名義向上訴人購買系
    爭混凝土使用於被上訴人所承包之三芝品質學院，被上訴人復持上訴人開具之統
    一發票據以申報稅捐之事實，並依上訴人所使用之送貨單及交付之統一發票均記
    載被上訴人為買受人以觀，上訴人主張被上訴人有足以令伊相信張０欽有權代理
    被上訴人為本件買賣行為之事實，應依表見代理之規定負授權人之責任」（八十
    七年台上一五三二號）、「按由自己之行為表示以代理權授與他人，或知他人表
    示為其代理人而不為反對之表示者，對於第三人應負授權人之責。但第三人明知
    其無代理權或可得而知者，不在此限，民法第一百六十九條定有明文。被上訴人
    明知白照貴以其名義訂購系爭貨物，統一發票上記載買受人為被上訴人，並將貨
    物送至被上訴人所承包之南投轉播站工程工地交付，系爭貨物縱非被上訴人所買
    ，被上訴人是否不負授權人之責任，即非無疑」（八十四年台上一二一七號）等
    最高法院實務見解亦資參照。
四、查本件被上訴人主張：（一）上訴人開立蓋有上訴人公司統一發票專用章之空白
    認購證，交由訴外人蘇進農持以向被上訴人購買水泥，被上訴人開立三聯式統一
    發票，交由蘇進農轉上訴人請款，上訴人並持上開統一發票向內政部營建署東區
    工程組請領承包工程款項及向台東縣稅捐稽徵處申報進項稅額扣抵銷項稅額之用
    等情，業據被上訴人提出認購證三紙、統一發票十紙為證，上訴人且自承上開認
    購證上統一發票章及發票為真正，並自承其持被上訴人所開立之發票向內政部營
    建署東區工程組請領承包工程款項之事實，足證被上訴人此部分主張，足以採信
    。（二）蘇進農為系爭工程之工地負責人暨勞工安全人員一節，有內政部營建署
    東區工程組函覆原審法院之台東縣太麻里鄉○○○○道工程施工計劃書載明蘇進
    農為系爭工程之勞安人員可稽；復經證人蘇進農於原審調查時到庭結證稱：「我
    是利嘉營造有限公司承包太麻里鄉○○○○道工程的勞安人員兼工地負責人。」
    等語可資認定。（三）上訴人持被上訴人所開具之統一發票向台東縣稅捐稽徵處
    申報進項稅額扣抵銷項稅額之用，有原審法院函台東縣稅捐稽徵處查詢上訴人以
    被上訴人所開立之發票辦理進貨銷項扣抵之情形可資佐證。（四）證人蘇進農於
    原審調查時結證稱：「利嘉公司有授權我去買水泥，都是我去跟利嘉公司拿認購
    證，我再去甲○○○○購買水泥。」、「我就是拿被告（即上訴人）的認購證去
    甲○○○○買水泥的，我去買水泥時只出示認購證，並沒談其他的事，也沒說什
    麼借牌的事。」、「是在購買水泥的當日，將利嘉公司授權購買的水泥數量及價
    格記載在認購證上。」等語。綜上諸情，揆諸前揭判例意旨，足認本件上訴人確
    有因自己之行為表示以代理權授與蘇進農，致被上訴人因交易習慣而信賴認購證
    為真正，始為系爭交易行為之事。另審酌上訴人既然知悉蘇進農持其蓋有上訴人
    公司統一發票專用章之認購證向被上訴人購買水泥，其行為外觀己足表示為其代
    理人，而仍不為反對之表示外，且將蘇進農轉交購進水泥，由被上訴人所開具之
    統一發票，持以承領工程款項及申報進項稅額扣抵銷項稅額等情，其所為已構成
    民法第一百六十九條所定有表見代理之情節至明，從而上訴人對於與訴外人蘇進
    農為交易之被上訴人應負授權人之責任，應無疑義。
五、次查上訴人辯稱：（一）蘇進農為標竿營造有限公司之負責人，與上訴人同為台
    東營造公會之會員，應為被上訴人所明知，被上訴人將水泥運至標竿預拌水泥廠
    交由蘇進農簽收，顯見其買賣關係係存在於與蘇進農之間。（二）被上訴人雖提
    出認購證為證，但該認購證上之筆跡係被上訴人所偽填，此比對認購證與系爭發
    票中「水泥」二字之書寫方式完全相同自明；且認購證上所蓋用之統一發票專用
    章，並非上訴人公司之店章，更無負責人之私章，苟係上訴人所為，當會使用公
    司之店章，不至於使用統一發票章；另仔細觀察，八十七年六月之認購證下方金
    額「肆拾壹萬」之肆字，卻脫離正常位置，而向下移位，顯係為避開已經先行蓋
    妥之統一發票專用章之印文而為，更足以證明認購證本係空白，而後被上訴人再
    擅自偽填。（三）統一發票固係報稅之憑證，但不代表雙方必有買賣關係存在，
    被上訴人以上訴人名義開立發票，係其與真正買受者間，為彼此節稅而開立，且
    上訴人承包系爭工程後，向標竿公司購買工程所需之水泥，則凡所工程支出所需
    之發票自須以上訴人為抬頭，始得以請款並申報營利事業所得稅，方符合行政規
    定，從而即難以統一發票之抬頭與報稅即遽以認定兩造間有買賣關係存在。（四
    ）系爭工程所用水泥，之前之水泥款均由蘇進農個人自其設於太麻里農會及台東
    中小企銀太麻里分行之帳戶支付云云。
六、但查：（一）蘇進農為標竿營造有限公司之負責人，與上訴人同為台東營造公會
    之會員，固據上訴人提出台灣區營造工程工業同業公會會員名錄一份為證，惟依
    該公會會員名錄所示，被上訴人並非該營造工程工業同業公會之會員，尚難僅憑
    該會員名錄即遽認被上訴人應明知上訴人與蘇進農間之關係。（二）蘇進農既為
    系爭工程之工地負責人，而被上訴人所出售之水泥，尚須經預拌為混凝土方得作
    為一般之使用，則被上訴人依蘇進農之指示，將水泥送至預拌場，並無違逆常情
    可言。（三）認購證上雖僅蓋用上訴人之統一發票專用章，而非上訴人公司之店
    章；然統一發票專用章上明載上訴人公司之名稱、統一編號、上訴人公司之負責
    人之公司所在地及電話，已足資交易對造信賴並辨認交易之對象，故蘇進農出示
    認購證向被上訴人購買水泥，被上訴人信賴認購證上上訴人公司之統一發票專用
    章，而認為交易之對象係上訴人，核與一般交易習慣無違，殊無以該認購證上必
    有店章始認其效力可言。（四）上訴人交付蓋有上訴人公司統一發票專用章之空
    白認購證與蘇進農，並經蘇進農持以向被上訴人購買水泥，於購買當日將水泥之
    數量及價格記載於該空白認購證上等情，業據蘇進農於原審調查中到庭結證稱：
    「都是我去利嘉公司拿認購證，我再去甲○○○○購買水泥。」「每次買水泥數
    量都不多，所以都是在購買水泥的當日將利嘉公司授權購買的水泥數量及價格記
    載在認購證上。」等語足稽。從而上訴人既開立蓋有公司統一發票專用章之認購
    證交與蘇進農為交易，其認購證上關於水泥數量及價格之記載，不論係由被上訴
    人或蘇進農為之，並不影響蘇進農代理上訴人向被上訴人購買水泥之效力。至認
    購證原係空白一節，乃因該認購證既係事先蓋上上訴人公司之統一發票章，故於
    記載水泥數量及價格時，為求字跡清楚，而避開已經先行蓋妥之統一發票專用章
    之印文，亦與常情無間。上訴人抗辯認購證為真正，要求鑑定筆跡，殊無必要。
    （五）按營業人銷售貨物或勞務，應依本法營業人開立銷售憑證時限表規定之時
    限，開立統一發票交付買受人。三聯式統一發票之用途，在專供營業人銷售貨物
    或勞務與營業人，並依規定計算稅額時使用。第一聯為存根聯，由開立人保存，
    第二聯為扣抵聯，交付買受人作為依本法規定申報扣抵或扣減稅額之用，第三聯
    為收執聯，交付買受人作為記帳憑證。營業人開立統一發票，除應分別依規定格
    式據實載明交易日期、品名、數量、單價、金額、銷售額、課稅別、稅額及總計
    外，並應載明買受人名稱及統一編號。此營業稅法第三十二條第一項前段、統一
    發票使用辦法第七條第一項第一款、第九條第一項第一款分別定有明文。故統一
    發票之開立，係因營業人銷售貨物或勞務，而交付與買受人。上訴人辯稱統一發
    票僅係報稅之憑證，不代表雙方必有買賣關係存在，被上訴人以上訴人名義開立
    發票，係其與真正買受者間，為彼此之節稅而開立云云，諉無可採。（六）上訴
    人辯稱伊公司標得系爭工程後，乃向標竿公司購買工程所需之水泥，此間為報支
    出，標竿公司乃交付被上訴人開立以上訴人公司為抬頭之發票以符行政規定云云
    。然上訴人若係向蘇進農所經營之標竿公司購買水泥，僅須持標竿公司所開具之
    統一發票即可依法請領款項，並無須再迂迴取得被上訴人公司之統一發票並持以
    請款之必要，且此舉與上開營業稅法及統一發票使用辦法之規定亦有不符，苟系
    爭交易與上訴人無涉，上訴人自無捨正途不為之舉，從而上訴人此等答辯，殊難
    採信。（七）再者，上訴人既為系爭工程之承攬人，理應自行施工，若有借牌或
    轉包情事，亦屬變態事實，衡情並非一般人所能得知，況且證人蘇進農已於原審
    調查中，結證證明並未將借牌轉包等情告訴被上訴人等語，是上訴人辯稱開立發
    票為坊間借牌報支工程款之慣例云云，既未提出證據證明被上訴確知其情，所辯
    亦難憑信。（八）至蘇進農業已交付予被上訴人購買水泥款，是否曾自其個人帳
    戶提出支付，乃上訴人與蘇進農之間代理關係之所涉，核與被上訴人信任蘇進農
    所為之表見代理交易行為，主張上訴人應負授權人責任一節無關，從而上訴人要
    求調查蘇進農提款支付情形，經核亦無必要。
七、綜上所述，上訴人因自己行為表示以代理權授與他人，並知他人表示為其代理人
    而不為反對之表示者，對於第三人應負授權人責任應可認定。經核被上訴人因信
    賴上訴人所開立蓋有上訴人公司統一發票專用章之空白之認購證所為之交易日期
    及交易金額分別為：三月二十八日，五十五萬二千二百五十元，發票號碼：Ｍ
    Ｚ00000000號。六月五日，十六萬四千五百元，發票號碼：ＰＢ00
    00000號。六月二十一日，十六萬四千五百元，發票號碼：ＰＢ0000
    000號。六月三十日，八萬二千二百五十元，發票號碼：ＰＢ000000
    0號。七月二十日，十六萬四千五百元，發票號碼：ＱＤ00000000號
    。上開發票業經上訴人持以向台東縣稅捐稽徵處申報進項稅額扣抵銷項稅額之用
    。總計交易金額為一百十二萬八千元，扣除被上訴人主張上訴人業已清償之二十
    九萬七百五十元，故被上訴人請求上訴人給付之金額，於八十三萬七千二百五十
    元及自起訴狀繕本送達上訴人翌日即八十九年一月十九日起至清償日止按週年利
    率百分之五計算之利息範圍內，為有理由，原審因就被上訴人請求之上開部分，
    為被上訴人勝訴之判決，並駁回逾上開部分之請求，且依兩造聲請就被上訴人勝
    訴部分，分別酌定相當之擔保金額為假執行及免為假執行之宣告，核其判決並無
    不合，上訴人仍執陳詞上訴，指摘原判決不當，核無理由，應予駁回。
八、本件為判決基礎之事證已臻明確，兩造其餘之攻擊防禦方法，諸如：（一）認購
    證上之筆跡何以為被上訴人所有、（二）蘇進農購買水泥如何授權、（三）被上
    訴人何以起訴時未提出認購證、（四）被上訴人何以能同時持有其他廠商空白認
    購證等質疑，均核與前揭法院為判決時，所已斟酌之全辯論意旨、調查證據之結
    果，所認定之表見代理事實無涉，與判決結果不生影響，即無一一審究之必要，
    附此敘明。
據上論結，本件上訴為無理由，依民事訴訟法第四百四十九條第一項、第七十八條，
判決如主文。
中      華      民      國    九  十    年       一     月      五      日
                                   審判長法官    謝  志  揚
                                         法官    蔡  俊  有
                                         法官    闕  銘  富
右正本證明與原本無異。
本件不得上訴。
                                       書記官    邱  廣  譽
中      華      民      國    九  十    年       一     月      五      日


司法院資訊處製作；財團法人民間司法改革基金會備份。
